【裁判字號】    97,交聲,369
【裁判日期】    970304
【裁判案由】    交管條例聲異
【裁判全文】
臺灣板橋地方法院交通事件裁定       97年度交聲字第369號
原處分機關  臺北市交通事件裁決所
異  議  人
即受處分人  甲○○
上列異議人因違反道路交通管理處罰條例案件，對於臺北市交通
事件裁決所於民國97年2 月18日以北市裁二字裁第裁22-C000000
00號、裁22-C00000000號所為之裁決處分（原舉發案號：臺北縣
政府警察局97年1 月3 日北縣警交字第C00000000 號、C0000000
0 號），聲明異議，本院裁定如下：
    主  文
原處分均撤銷。
甲○○均不罰。
    理  由
一、原處分意旨略以：異議人即受處分人甲○○於民國97年1 月
    3 日上午7 時34分許，騎乘車號P92-215 號重型機車，行經
    臺北縣三峽鎮○○路與民生路口時，因行經有燈光號誌管制
    之交岔路口紅燈右轉及拒絕停車接受稽查而逃逸之違規行為
    ，經警逕行舉發，原處分機關乃依道路交通管理處罰條例第
    53條第2 項及同條例第60條第1 項，分別就紅燈右轉部分裁
    處罰鍰新臺幣6 百元，及就拒絕停車接受稽查而逃逸部分裁
    處罰鍰新臺幣3 千元。
二、異議意旨略以：異議人於97年1 月3 日上午7 時34分許，尚
    在家裡未出門，近期也未曾騎上開機車到三峽地區，也未將
    上開機車借予他人使用，是否係警察看錯車牌號碼或有違規
    者變造車牌，為此提出聲明異議，請求鈞院撤銷原處分等語
    。
三、按汽車（含機車）駕駛人，行經有燈光號誌管制之交岔路口
    紅燈右轉者，處新臺幣6 百元以上1 千8 百以下罰鍰；汽車
    駕駛人，駕駛汽車有違反本條例之行為，經交通勤務警察或
    依法令執行交通稽查任務人員制止時，不聽制止或拒絕停車
    接受稽查而逃逸者，除按各該條規定處罰外，處新臺幣3 千
    元以上6 千元以下罰鍰；道路交通管理處罰條例第53條第2
    項、第60條第1 項分別定有明文。而考以道路交通管理處罰
    條例之立法目的乃為加強道路交通管理，維護交通秩序，確
    保交通安全，其本質在維持行政上之秩序，達成國家維持交
    通秩序之行政目的，因而，對於違反本條例所規定行政上義
    務之行為人科以制裁，其性質上屬於行政秩序罰，準此，其
    處罰對象必限於違反行政上義務之人，倘非違反行政上義務
    之行為人，則無受行政秩序罰之理由。次查，道路交通管理
    處罰條例第60條第1 項及第53條第2 項規定，該等違規事實
    之構成要件中均明定，須以「汽車駕駛人」為處罰對象，即
    「汽車駕駛人」有前開交通違規行為時，方得處以罰鍰之制
    裁。從而，倘非「汽車駕駛人」，自非該等條文所得處罰之
    對象。雖依道路交通管理處罰條例第7 條之2 規定：「汽車
    駕駛人之行為有下列情形之一，當場不能或不宜攔截製單舉
    發者，得逕行舉發：一、闖紅燈或平交道。二、搶越行人穿
    越道。三、在道路收費停車處所停車，不依規定繳費。四、
    不服指揮稽查而逃逸，或聞消防車、救護車、警備車、工程
    救險車之警號不立即避讓。五、違規停車或搶越行人穿越道
    ，經各級學校交通服務隊現場導護人員簽證檢舉。六、行經
    設有收費站、地磅之道路，不依規定停車繳費或過磅。七、
    經以科學儀器取得證據資料證明其行為違規（第一項）。第
    一項逕行舉發，應記明車輛牌照號碼、車型等可資辨明之資
    料，以汽車所有人為被通知人製單舉發（第四項）。」乃賦
    予舉發機關得對特定交通違規行為，因當場不能或不宜攔截
    製單舉發者，必須應行記明車號或車型等可資辨明之特徵後
    ，查明汽車所有人之姓名及住址，得對汽車所有人逕行舉發
    。然此乃因立法者因考量特定之交通違規行為係屬於迅速且
    稍縱即逝之動態交通違規行為，因舉發機關無法當場對實際
    違規之汽車駕駛人舉發所為之舉證責任倒置規定，此觀之道
    路交通管理處罰條例第85條第4 項規定：「依本條例規定逕
    行舉發或同時併處罰其他人之案件，推定受逕行舉發人或該
    其他人有過失。」即明，是如汽車所有人已舉證證明其並無
    違規情事且無可歸責之事由時，即不得對之裁罰，方能遵守
    行政秩序罰原理原則中之處罰法定主義及有責性原則，且方
    能符合憲法對人民財產權及訴訟權之基本權保障。
四、經查：
  (一)異議人堅決否認有前揭違規行為，並以前揭情詞置辯。按法
    院受理交通聲明異議案件，乃係對於舉發機關舉發而由原處
    分機關予以裁罰之行政處分審查其是否違法，本質上屬於行
    政爭訟，與普通法院審理刑事案件之原則有所不同。其舉證
    責任之原理，並非如刑事案件中，應超越任何合理懷疑始可
    為有罪判決者之嚴格程度。其舉證責任之原理，應與民事訴
    訟相類似，除有特別規定外，基本上準用民事訴訟法，由國
    家機關與人民二造，各自履行其主觀之舉證責任，在過程中
    各自提出證據。若窮盡各種證據方法，待證結果仍有不明時
    ，則由客觀之舉證責任危險分配原則，決定國家機關與人民
    二造何人應受敗訴危險，此參酌行政訴訟法第136 條規定準
    用民事訴訟法第277 條之規定自明。是本件中，依警方所開
    立之舉發違反道路交通管理事件通知單所載，駕駛人之性別
    均為「男」，有臺北縣政府警察局97年1 月3 日北縣警交字
    第C00000000 號、第C00000000 號舉發違反道路交通管理事
    件通知單2 紙在卷可稽，而異議人為「女性」，亦有個人基
    本資料查詢結果列印畫面1 紙附卷可佐，足見於本件違規時
    點，騎車行經違規地點之人並非異議人，是異議人前開所辯
    ，應屬實在；再衡以社會現況，現今臺灣地區使用之車牌偽
    造、變造情形仍屬嚴重，縱然車號相同，亦難遽認於案發時
    地違規之車輛即係異議人所有之上開重型機車。
  (二)又本件實際違規行為人即汽車駕駛人既非異議人，且異議人
    又於收到本件違規通知單後，即於97年1 月10日前往原處分
    機關陳述意見，即謂其於本件案發當時，人在家中並未出門
    等語，亦有該交通違規案件陳述書1 紙在卷可憑，更益徵異
    議人已盡其注意並陳述意見之能事，實無可歸責之事由。
五、綜上所述，異議人既已舉證證明其於案發當時並未駕駛所有
    之上開重型機車，且未將該車交付他人使用一節，則本件顯
    難認定異議人有此二違規行為，以及屬於汽車所有人之異議
    人在主觀上有何故意、過失或推定過失責任之可言，而原處
    分機關復未能舉證證明異議人確為本件實際違規行為人即汽
    車駕駛人，又未能舉證證明屬於汽車所有人之異議人在主觀
    上有何故意、過失或推定過失責任，則依行政罰法第7 條第
    一項規定：「違反行政法上義務之行為非出於故意或過失者
    ，不予處罰。」及無違反行政法上義務行為不得處罰，是本
    件應無從認定異議人有此二違規行為，以及屬於汽車所有人
    之異議人在主觀上有何故意、過失或推定過失責任。從而，
    原處分機關不察，逕對異議人為前述裁罰，即難認為有理由
    ，應認異議人之異議為有理由，自應由本院將原處分機關所
    為之原處分撤銷，改諭知異議人不罰，以昭審慎。
據上論斷，應依道路交通管理處罰條例第87條第2 項，道路交通
案件處理辦法第20條前段，裁定如主文。
中    華    民    國    97    年    3     月    4     日
                      交通法庭    法  官      曾淑娟
如不服本裁定，應於裁定送達後5 日內，向本院提出抗告狀（應
附繕本），抗告於臺灣高等法院交通法庭。
上列正本證明與原本無異。
                                  書記官      謝雪紅
中    華    民    國    97    年    3     月    4     日


司法院資訊處製作；財團法人民間司法改革基金會備份。
